【裁判字號】    99,判,712
【裁判日期】    990721
【裁判案由】    菸酒稅法
【裁判全文】
最  高  行  政  法  院  判  決
                                       99年度判字第712號
上  訴  人  甲○○○○○○○○○○
                      4樓
被 上訴 人  財政部臺灣省中區國稅局
代  表  人  鄭義和
上列當事人間菸酒稅法事件，上訴人對於中華民國97年10月7日
臺中高等行政法院97年度訴字第176號判決，提起上訴，本院判
決如下：
    主  文
上訴駁回。
上訴審訴訟費用由上訴人負擔。
    理  由
一、上訴人係產製應課徵菸酒稅貨物之廠商，於申報民國91年9
    至12月各月份各類酒計算稅額申報書時，將其產製調理米酒
    、黑糯酒及黑豆酒等3項酒類之品名及數量合併申報為調理
    米酒，案經被上訴人查獲上開酒類含鹽量均未達規定標準，
    涉嫌短漏報菸酒稅，初查除核定補徵菸酒稅新臺幣（下同）
    883,035元，並按補徵稅額處2倍罰鍰1,766,000元（計至百
    元止）外，復依菸酒稅法第16條第2款規定，另處罰鍰25,00
    0元。上訴人不服，循序提起行政救濟，嗣訴經原審法院以
    94年度訴字第530號判決將原復查及訴願決定關於補徵上訴
    人菸酒稅暨罰鍰均撤銷，其餘之訴駁回。嗣經被上訴人依上
    開判決意旨重核復查決定追減菸酒稅額516,384元及罰鍰1,
    032,700元。上訴人仍表不服，提起訴願，遭決定駁回，遂
    提起本件行政訴訟。
二、上訴人於原審起訴意旨略謂：系爭酒品係添加臺鹽實業股份
    有限公司（下稱臺鹽公司）所生產之健康低鈉鹽而非高級精
    鹽，二者成分與檢驗方式自屬不同，致系爭酒品所驗得之含
    鹽量未達標準；又被上訴人所屬人員未按菸酒管理法施行細
    則及行政執行法等相關法令完成稽查程序，復未拍照或錄影
    存證並封存及確認系爭產品是否為上訴人生產，已屬於法有
    違；況被上訴人於91年11月20日、92年2月20日即至全聯實
    業股份有限公司臺中逢甲分公司（下稱全聯社）購買上訴人
    分別於91年11月6日、10月23日及10月24日所製造之調理米
    酒、黑糯酒及黑豆酒，此與稽查之工作日誌所登載之情形已
    有不合，而被上訴人卻遲至92年6月2日始將系爭酒品送交經
    濟部標準檢驗局臺中分局（下稱標準局）檢驗，亦有違菸酒
    管理法施行細則第21條之送檢規定，並與菸酒查緝及檢舉案
    件處理作業要點不符，另查，被上訴人所屬雲林縣分局於94
    年5月11日送交標準局檢驗之六順料理米酒，業經14日始完
    成試驗報告，然本件自92年6月2日送交標準局檢驗，僅以4
    日即完成檢驗，相較於前者之檢驗結果實屬空泛而草率，而
    被上訴人持有本件檢品之時間過久，其檢品之品質亦令人存
    疑，是以，其檢驗結果自無公信力；又彰化縣政府於94年9
    月6日送交財團法人食品工業發展研究所（下稱食研所）之
    檢品，係與上開被上訴人所屬雲林縣分局送交標準局檢驗者
    ，同屬上訴人於93年11月30日所產製之調理米酒，其中食研
    所之檢驗結果符合規定之含鹽量0.5%，而標準局卻未檢驗出
    鹽分，故上訴人於訴願程序中，要求重新檢驗卻未獲置理，
    自有違誠實信用原則。另上訴人業已於96年3月12日函告被
    上訴人瓶身標示之製造日期與生產紀錄簿所載不同之原因，
    並無被上訴人所稱迄未提示及說明之情形。本件訴願機關並
    未善盡職權調查之義務，率認本件有別於一般檢舉案，並無
    菸酒查緝及檢舉案件處理作業要點之適用，復以違法稽查所
    取得檢品之檢驗結果為據，故原處分及訴願決定實屬違法。
    為此請判決將訴願決定及原處分（重核復查決定）關於菸酒
    稅及該部分之罰鍰不利於上訴人之部分均撤銷等語。
三、被上訴人則以：系爭送驗之調理米酒、黑糯酒及黑豆酒之製
    造日期分別為91年11月6日、10月24日及10月23日，保存有
    效期限均為1年，被上訴人於有效期限內（92年6月2日）購
    得後送標準局試驗其含鹽量均未達0.5%，該局並表示此試驗
    方法與CNS14834 N5239食用醋及CNS6246 N6126醃漬食品檢
    驗法中鹽分測定所使用之試藥及滴定原理皆相同，試驗結果
    並無差異，上訴人雖提出食研所就六順料理米酒之試驗報告
    書，證明該酒含鹽成分均超過0.5%，然查其製造日期為93年
    11月30日，與本件製造日期為91年11月6日之送驗料理米酒
    並非同批產品，自不得據此為合格證明；縱系爭料理米酒係
    因添加臺鹽公司所產製之健康低鈉鹽，致檢驗之含鹽量不合
    規定，惟上訴人並未提出具體事證以實其說，況被上訴人係
    按各年度選案查核計畫進行查核，以加強菸酒稅之稽徵，於
    執行市面稽查時，均按規定完成稽查程序後送交公正機關檢
    驗，並依檢驗結果認定違章事實，本件係被上訴人本於職權
    ，採市面稽查之調查方式從事課稅資料之蒐集，並無菸酒稅
    法第15條與菸酒查緝及檢舉案件處理作業要點之適用，上訴
    人涉嫌短漏報菸酒稅之違章事證明確，補稅課罰之處分並無
    違誤等語，資為抗辯。
四、原審斟酌全辯論意旨及調查證據之結果，係以：１、查菸酒
    稅法係於89年4月19日制定公布，自90年1月1日施行，凡五
    章，依序為：總則、課稅項目及稅額、稽徵、罰則、附則，
    第五章附則第20條規定「本法有關登記及稽徵有關事項，由
    財政部擬訂菸酒稅稽徵規則報請行政院核定後發布之」，財
    政部爰依本法授權，以89年12月29日台財稅字第08904591
    09號令訂定發布「菸酒稅稽徵規則」，並自菸酒稅法施行之
    日起施行。而菸酒管理法同於89年4月19日制定公布，自90
    年1月1日施行，為執行「菸酒稽查及取締」（即菸酒管理法
    第六章規定）業務，財政部以90年1月20日台財庫字第090
    0350073號函訂定發布「菸酒查緝及檢舉案件處理作業要點
    」全文44點，並自菸酒管理法施行日起施行（嗣於93年7月1
    日以台財庫中字第09303909740號函修正發布全文51點，並
    自93年7月1日起實施），該要點第2點明定「本要點所稱本
    法，係指菸酒管理法」。從上開規定觀之，菸酒稅法係就菸
    酒稅之稽徵所為之規定，其第四章「罰則」並對未依法辦理
    菸酒稅廠商登記及產品登記，或未依菸酒稅稽徵規則之規定
    報告或報告不實，或產製廠商未依該法規定設置或保存帳簿
    、憑證或會計紀錄；或菸酒稅納稅義務人有逃漏菸酒稅行為
    時予以處罰，詳加規定。而菸酒管理法則是為健全菸酒之管
    理所為之規定，其中央主管機關雖與菸酒稅法相同，均為財
    政部，然地方主管機關則為直轄市政府或縣（市）政府，本
    法規範之「菸酒管理」，包含如上所列之：菸酒業者之管理
    、菸酒之衛生管理、「產製、輸入及販賣」、菸酒標示及廣
    告促銷管理，為落實前揭菸酒管理，本法第六章定有「稽查
    及取締」乙章，並於第七章「罰則」就違反本法相關規定者
    之處罰分別情節而為規定。顯見菸酒稅法與菸酒管理法各有
    其立法目的與規範對象甚明。２、本件被上訴人依據菸酒稅
    查核實務及其自行擬定之92年度2月份菸酒稅市面稽查，由
    被上訴人所屬稅務人員先於91年11月20日至全聯社執行稽查
    ，並購買上訴人產製之調理米酒2瓶，取得收銀機統一發票
    ，並由稽查人員（稅務員）製作外勤工作日誌及詢問該公司
    經理鄭震淙：「（問：本局會同臺中市政府經勘查貴公司逢
    甲分公司賣場陳列販售六順農產加工廠釀造（六順酒廠部出
    品）之米酒（標示調理聖品），請問該項貨品進貨價格若干
    、進貨來源、有無取得憑證）答：…進貨廠商為六順農產加
    工廠，由總公司進貨，發配各銷售點」、「（問：請問該米
    酒係一般米酒還是料理米酒）答：依瓶裝標示有調理聖品之
    字樣，屬料理用米酒」等語。又依上述被上訴人擬定菸酒稅
    市面稽查全聯社行程日期即92年2月20日至全聯社執行稽查
    時，向該全聯社購買上訴人產製黑糯酒及黑豆酒各3瓶，取
    得收銀機統一發票，並製作外勤工作日誌記載：「經實地查
    看，該商店尚未發現有販賣米酒之情形，但仍販賣六順農產
    加工廠之料理米酒，該廠已列入選案查核，現場價購採樣，
    擬請送驗併入查核」等語。查被上訴人原查向全聯社購得之
    前開調理米酒、黑糯酒及黑豆酒，瓶身標示之製造日期分別
    為91年11月6日、10月24日及10月23日，保存有效日期均為1
    年，惟依上訴人「生產記錄簿」及製成品明細帳記載，上訴
    人係於91年9月5日、10月24日、10月27日、11月18日及12月
    25日分別生產調理米酒2,016公升、432公升、288公升、432
    公升及1,834.2公升，91年12月25日生產黑糯酒183公升及黑
    豆酒232.2公升。因產品瓶身標示之製造日期與其「生產記
    錄簿」記載均不相符，被上訴人於95年9月19日及96年3月1
    日分別函請上訴人提供91年度各酒品之實際生產批次資料供
    核，並請其說明瓶身標示之製造日期與「生產記錄簿」記載
    不同之原因，上訴人迄未提示及說明。３、次查上訴人於91
    年12月27日開立2張銷貨發票與全聯社，其中1張記載銷售調
    理米酒1,795.8公升、黑糯酒181.2公升及黑豆酒227.4公升
    ，另1張記載銷售調理米酒38.4公升、黑糯酒1.8公升及黑豆
    酒4.8公升，合計銷售調理米酒1,834.2公升、黑糯酒183公
    升及黑豆酒232.2公升；而其「生產記錄簿」於同年月25日
    亦記載生產調理米酒1,834.2公升、黑糯酒183公升及黑豆酒
    232.2公升，因該「生產記錄簿」帳載銷售次數、品名及數
    量與其開立銷貨發票情形均一致且記載為1次製造，又上訴
    人91年度除前開交易外，並無其他銷售酒品與全聯社之紀錄
    ，且被上訴人於96年4月20日函請全聯社說明其與上訴人間
    之交易型態為何，經該社於96年4月26日函復業准依財政部
    80年1月4日台財稅第790731506號函釋意旨，按雙方訂定之
    供銷合約書暨供銷協議事項，於全聯社確認進貨結帳時開立
    統一發票，嗣被上訴人依全聯社之進銷存數量明細表，查悉
    上訴人系爭酒品於91年11月間即已送至全聯社，是應可認定
    上訴人之「生產記錄簿」有延遲入帳情事，原查購自全聯社
    之酒品應屬「帳列」91年12月25日同批製造之產品；參以被
    上訴人前開工作日誌、稽查時就全聯社經理鄭震淙之談話紀
    錄及被上訴人原查曾以92年6月23日中區國稅三字第0920035
    069號函全聯社（總社）以：「主旨：為稽徵業務需要，請
    查明貴公司91年度向六順農產加工廠購進之調理米酒、黑豆
    酒及黑糯酒之數量、金額及每瓶容量為何？請於92年6月30
    日前提示相關進項憑證及帳證資料憑辦」，經該公司於92年
    6月30日檢具該公司91年11月及12月與六順農產加工廠購進
    調理米酒、黑豆酒及黑糯酒之相關資料即全聯社供銷品進銷
    存分類分戶總帳及領款通知單彙總確認表、廠商確認進貨及
    領款通知單影本各乙紙及統一發票影本2紙等情，足證被上
    訴人於前揭稽查日期購得之上述產品，均為上訴人所產製，
    且被上訴人於92年6月2日將上開3類酒品各取1瓶送請標準局
    試驗含鹽量，標準局於同年月6日完成試驗時，該送驗之3類
    酒品均尚在有效期間甚明。是被上訴人就本件所為稽查、取
    樣、送驗及標準局之試驗，與前揭菸酒稅法、行政程序法及
    菸酒稅稽徵實務規定並無不合，標準局就被上訴人送驗之前
    開3類酒品的試驗結果，自得憑為稽徵系爭菸酒稅之依據。
    ４、末查，上開3類酒品標準局試驗結果，六順調理米酒、
    六順黑豆酒、六順黑糯酒含鹽量依序為0.0031%、0.027% 、
    0.0033%，其鹽分含量均未達0.5%；該試驗結果並經被上訴
    人以95年1月5日中區國稅法一字第0950001122號函經標局以
    ：「主旨：本局為稽徵業務需要，請貴分局就申請號碼0000
    0000000、00000000000、00000000000試驗報告所採用之試
    驗方法及其中國國家標準編號（CNS）惠示卓見，俾憑辦理
    ，請查照。說明：……二本局前於92年9月2日委託貴局從事
    六順黑糯酒、調理米酒及黑豆酒之鹽分濃度試驗，請惠予查
    告各該試驗所採用之試驗方法及其中國國家標準編號（CNS
    ）為何？倘各該試驗方法非為CNS6246 N6126醃漬食品檢驗
    法，請就各該方法與醃漬食品檢驗法之異同惠示卓見（如：
    不同試驗方法之目的、程序及試驗結果有何重大差異？）並
    請提供相關資料供參」；標準局於95年1月12日以經標中三
    字第09500001930號函復：「．．．說明：二本分局於92年
    所核發申請號碼00000000000、00000000000及00000000000
    之委託試驗報告其酒類鹽分試驗項目因無國家標準，係參照
    CNS6246 N6126醃漬食品檢驗法試驗。三93年7月6日CNS1483
    4 N5239食用醋國家標準新制定後，因其鹽分測定之樣品處
    理方式更適合液體樣品，酒類鹽分試驗乃改採參照CNS14834
    N5239檢驗法試驗。四CNS14834 N5239食用醋及CNS6246 N61
    26醃漬食品檢驗法中鹽分之測定其使用的試藥及滴定原理皆
    相同，其試驗結果不會有任何差異」等語。從而，被上訴人
    原處分（重核復查決定）以原核定就上訴人產製並銷售與全
    聯社之上開調理米酒1,834.2公升、黑糯酒183公升及黑豆酒
    232.2公升，合計2,249.4公升之酒品按前揭規定每公升徵收
    185元，核定該部分應補徵菸酒稅額366,651元（減除已申報
    稅額49,487元），並無不合；至原10月27日及11月18日生產
    2,016公升、432公升、288公升及432公升，合計3,168公升
    銷售與聰勝商行、西螺果菜市場股份有限公司及秀芳行等營
    業人之調理米酒部分（原處分卷第69頁），因尚乏具體證據
    證明其含鹽量未達0.5%，是原按每公升徵收185元，核算該
    部分菸酒稅額予以補徵516,384元，實有未合，應予註銷，
    重核後乃予追減516,384元，變更核定366,651元。另上訴人
    因菸酒課稅類別申報不實，違反菸酒稅法第19條第7款規定
    之部分，原補徵之菸酒稅額既經變更核定366,651元，應按
    補徵稅額處2倍罰鍰733,300元（計至百元止），原處罰鍰1,
    766,000元予以追減1,032,700元，於法並無違誤等語，為其
    論據，判決駁回上訴人在原審之訴。
五、經核原審判決駁回上訴人在原審之訴，並無違誤，茲再論斷
    如下：
（一）按「本法用詞定義如下：…三酒：指含酒精成分以容量計
      算超過0.5%之飲料、其他可供製造或調製上項飲料之未變
      性酒精及其他製品。…(二)蒸餾酒類：指以榖類、水果類及
      其他含澱粉或糖分之植物為原料，經糖化或不經糖化，發
      酵後，再經蒸餾而得之含酒精飲料。(三)再製酒類：指以酒
      精、蒸餾酒或釀造酒為基酒，加入動植物性輔料、藥材或
      礦物或其他食品添加物，調製而成之酒類，其抽出物含量
      不低於2%者。…(五)料理酒：以榖類或其他含澱粉之植物性
      原料經糖化後加入酒精製得產品為基酒；或直接以釀造酒
      、蒸餾酒、酒精為基酒；加入0.5%以上之鹽，添加或不添
      加其他調味料，調製而成供烹調用之酒。…(七)酒精：凡含
      酒精成分以容量計算超過80%之未變性酒精。…」「酒之
      課稅項目及應徵稅額如下：…二蒸餾酒類：每公升徵收新
      臺幣185元。三再製酒類：酒精成分以容量計算超過20%者
      ，每公升徵收新臺幣185元；…。四米酒：每公升稅額逐
      年調整徵收如下：(一)民國89年起：新臺幣90元。(二)民國90
      年起：新臺幣120元。(三)民國91年起：新臺幣150元。(四)民
      國92年起：新臺幣185元。五料理酒：每公升徵收新臺幣
      22元。…七酒精：每公升徵收新臺幣11元。」行為時菸酒
      稅法第2條、第8條定有明文。次按「產製廠商當月份出廠
      菸酒之應納稅款，應於次月15日以前自行向公庫繳納，並
      依照財政部規定之格式填具計算稅額申報書，檢同繳款書
      收據向主管稽徵機關申報。無應納稅額者，仍應向主管稽
      徵機關申報。」「納稅義務人有下列情形之一者，處新臺
      幣1萬元以上5萬元以下罰鍰…二未依菸酒稅稽徵規則之規
      定報告或報告不實者。」及「納稅義務人有下列逃漏菸酒
      稅及菸品健康福利捐情形之一者，除補徵菸酒稅及菸品健
      康福利捐外，按補徵金額處1倍至3倍之罰鍰：…七菸酒課
      稅類別申報不實者。」分別為行為時菸酒稅法第12條第1
      項、第16條第2款及第19條第7款所明定。
（二）經查，原判決係以本件被上訴人向全聯社購得之前開調理
      米酒、黑糯酒及黑豆酒，其產品瓶身標示之製造日期與其
      「生產記錄簿」記載均不相符，被上訴人乃分別於95年9
      月19日及96年3月1日函請上訴人提供91年度各酒品之實際
      生產批次資料供核，並請其說明瓶身標示之製造日期與「
      生產記錄簿」記載不同之原因，惟上訴人並未提示及說明
      。再者，上訴人於91年12月27日開立2張銷貨發票與全聯
      社，因該「生產記錄簿」帳載銷售次數、品名及數量與其
      開立銷貨發票情形均一致且記載為1次製造，又上訴人91
      年度除前開交易外，並無其他銷售酒品與全聯社之紀錄，
      被上訴人乃依全聯社之進銷存數量明細表，查悉上訴人系
      爭酒品於91年11月間即已送至全聯社，認定上訴人之「生
      產記錄簿」有延遲入帳情事，原查購自全聯社之酒品應屬
      「帳列」91年12月25日同批製造之產品；另參以被上訴人
      工作日誌、全聯社經理鄭震淙之談話紀錄等情，斟酌全辯
      論意旨及調查證據之結果，詳述得心證之理由，而認定被
      上訴人於前揭稽查日期購得之產品，均為上訴人所產製，
      分別予以指駁在案，核與卷內證據並無不合，亦無違反經
      驗法則、論理法則或理由不備情事。
（三）綜上所述，本件原判決已將其判斷事實真偽而得心證之理
      由，以及上訴人於原審之主張，如何不足採等事項，於理
      由項下論述綦詳，經核並無上訴人所指摘原判決違反嚴格
      證明方法與實質正當法律程序，判決不適用法規、適用法
      規不當、判決理由矛盾與不備理由之當然違背法令。上訴
      論旨，仍執前詞，就原審取捨證據、認定事實之職權行使
      事項，指摘原判決違背法令，求予廢棄，難認有理由，應
      予駁回。
六、據上論結，本件上訴為無理由，爰依行政訴訟法第255條第1
    項、第98條第1項前段，判決如主文。
中    華    民    國    99    年    7     月    21    日
                    最高行政法院第六庭
                        審判長法官  吳  明  鴻
                              法官  林  茂  權
                              法官  侯  東  昇
                              法官  劉  介  中
                              法官  黃  秋  鴻

以  上  正  本  證  明  與  原  本  無  異
中    華    民    國    99    年    7     月    21    日
                              書記官  吳  玫  瑩

司法院資訊處製作；財團法人民間司法改革基金會備份。
